【裁判字號】    97,易,835
【裁判日期】    970611
【裁判案由】    恐嚇取財等
【裁判全文】
臺灣臺中地方法院刑事判決  97年度易字第835號
公  訴  人  臺灣臺中地方法院檢察署檢察官
被      告  乙○○
上列被告因恐嚇取財等案件，經檢察官提起公訴（九十六年度偵
字第二八一三五號），本院判決如下：
    主    文
乙○○共同意圖為自己不法之所有，以恐嚇使人將本人之物交付
，處有期徒刑月，如易科罰金，以新臺幣壹仟元折算壹日。
    犯罪事實
一、乙○○可預見將金融機構帳戶交由他人使用，可能幫助犯罪
    集團詐騙社會大眾或以俗稱「擄車勒贖」方式恐嚇社會大眾
    匯款至該帳戶，成為所謂「人頭帳戶」，初基於即使發生亦
    不違反本意之幫助故意，於民國九十六年七月十六日，向彰
    化商業銀行臺東分行申辦帳號第000000000000
    00號帳戶，隨即於當日，在其臺東市○○路○段四一四號
    住處，將其上開帳戶之存摺、提款卡、密碼、印章，以新臺
    幣（下同）五千元售予屬恐嚇取財犯罪集團成員之真實姓名
    年籍不詳之成年男子使用。嗣該恐嚇取財犯罪集團成員，共
    同基於意圖為自己不法所有之犯意聯絡，接續於九十六年七
    月二十三日中午十二時、七月二十五日十三時、七月二十八
    日十三時、七月三十日十七時、七月三十一日中午十二時十
    分、七月三十一日十九時二十一分，撥打電話予甲○○，佯
    以甲○○所有之車牌號碼七七一○–ＥＵ號自小客車（於九
    十六年七月十六日上午十時三十分許，在臺中市○區○○路
    與大業路口遭竊）在其手上，須匯款九萬元入上開乙○○帳
    戶之恐嚇手段，致甲○○心生畏懼，於同年七月三十一日十
    三時許，在臺中市○區○○路六○號郵局，匯款九萬元至上
    開乙○○帳戶。而乙○○於同年八月一日，進一步應上揭恐
    嚇取財犯罪集團成員之不詳姓名年籍成年男子之要求協助領
    款，而與之基於共同意圖為自己不法所有之犯意聯絡，親至
    銀行以臨櫃提領前揭甲○○所匯入之九萬元款項，再交付予
    該男子，而協助恐嚇取財犯罪集團成員完成恐嚇取財行為。
    嗣甲○○聯繫該恐嚇取財犯罪集團成員無著，始發覺受騙，
    報警處理查獲。
二、案經臺中市警察局第一分局報臺灣臺中地方法院檢察署檢察
    官偵查起訴。
    理    由
一、按被告以外之人於審判外之言詞或書面陳述，除法律有規定
    者外，不得作為證據。被告以外之人於偵查中向檢察官所為
    之陳述，除顯有不可信之情況者外，得為證據。被告以外之
    人於審判外之陳述，雖不符前四條之規定，而經當事人於審
    判程序同意作為證據，法院審酌該言詞陳述或書面陳述作成
    時之情況，認為適當者，亦得為證據。當事人、代理人或辯
    護人於法院調查證據時，知有第一百五十九條第一項不得為
    證據之情形，而未於言詞辯論終結前聲明異議者，視為有前
    項之同意。刑事訴訟法第一百五十九條第一項、第一百五十
    九條之一第二項、第一百五十九條之五分別定有明文。經查
    檢察官、被告，對於本判決所引用之下列各項證據方法之證
    據能力，於本院審理程序時均表示無意見，且於法院調查證
    據時，知有刑事訴訟法第一百五十九條第一項不得為證據之
    情形，亦未於言詞辯論終結前聲明異議，茲審酌該等言詞陳
    述及書面陳述作成時之情況，並無不宜作為證據之情事，依
    刑事訴訟法第一百五十九條之五之規定，自得作為證據，合
    先敘明。
二、訊據被告於本院審理中就於上揭時地出售其所有銀行帳戶之
    存摺、提款卡及密碼供屬恐嚇取財犯罪集團成員之不詳姓名
    成年男子使用，並且協助臨櫃自其帳戶內提領九萬元交予該
    男子之幫助恐嚇取財犯行固坦承不諱，惟矢口否認係恐嚇取
    財之共同正犯，辯稱：伊不是正犯，伊僅係提供帳戶而幫助
    犯罪而已云云。經查：
  (一)上開事實經過，業據被告於本院審理中坦承不諱，復據被害
    人甲○○於警詢證述在卷，並有郵政跨行匯款申請影本、臺
    中市警察局受理汽車恐嚇取財案件通報表影本、臺中市警察
    局車輛協尋電腦輸入單影本、彰化商業銀行臺東分行九十六
    年八月二十七日彰臺東字第○九六二○五二號函附開戶基本
    資料及交易明細表影本、受信通聯紀錄報表影本、彰化商業
    銀行臺東分行九十七年四月十一日彰臺東字第○九七○八五
    七號函及檢附提款單影本等件在卷可稽，是被告前揭自白與
    事實相符。
  (二)按刑法上所謂幫助他人犯罪，係指就他人之犯罪加以助力，
    使其易於實施之積極的或消極的行為而言。如在正犯實施前
    ，曾有幫助行為，其後復參與犯罪構成要件之行為者，即已
    加入犯罪之實施，其前之低度行為應為後之高度行為所吸收
    ，仍成立共同正犯，不得以從犯論（最高法法二十四年上字
    第三二七九號判例參照）。又正犯、從犯之區別，係以其主
    觀之犯意及客觀之犯行為標準，凡以自己犯罪之意思而參與
    犯罪，無論其所參與者是否犯罪構成要件之行為，皆為正犯
    ，其以幫助他人犯罪之意思而參與犯罪，其所參與者，苟係
    犯罪構成要件之行為，亦為正犯，必以幫助他人犯罪之意思
    而參與犯罪，其所參與者又為犯罪構成要件以外之行為，始
    為從犯（最高法院二十五年上字第二二五三號判例參照）。
    另共同正犯之意思聯絡，原不以數人間直接發生者為限，即
    有間接之聯絡者，亦包括在內，如甲分別邀約乙、丙犯罪，
    雖乙、丙間彼此並無直接之聯絡，亦無礙於其為共同正犯之
    成立（最高法院七七年臺上字第二一三五號判例意旨參照）
    。查，銀行或郵局帳戶可供款項之存匯、提領，係一般人均
    可輕易申請開設，並無任何資格條件之限制，此為具備普通
    知識經驗之一般人在日常生活經驗所俱知之常識。故如非係
    以「借人頭」之手法，欲利用他人之帳戶以供非法使用，以
    逃避追緝，豈須付費使用他人之帳戶。被告係以有償方式取
    得對價，而交付前開帳戶供不詳姓名年籍之成年男子所屬恐
    嚇取財犯罪集團使用，被告為成年人對前開帳戶可能會被利
    用作犯罪工具，應有所預見，即對前開犯罪構成事實，預見
    其發生而其發生並不違背其本意，依刑法第十三條第二項之
    規定，應以故意論，即渠具有幫助恐嚇取財之不確定故意之
    犯意。其次，電話詐騙、恐嚇取財此一新近社會犯罪型態，
    自收購人頭帳戶、撥打電話實施詐騙、恐嚇，指定被害人匯
    款帳戶、自人頭帳戶提領款項、取贓分贓等階段，乃係需由
    多人縝密分工方能完成之集團性犯罪，被告提供帳戶存摺等
    物供恐嚇取財犯罪集團使用在先，繼而協助恐嚇取財犯罪集
    團臨櫃提款即俗稱「車手」，乃係分擔而參與恐嚇取財犯罪
    構成要件之行為，則其之幫助犯罪行為之罪質已然提升至正
    犯之犯罪階段，其前之幫助低度行為應為其後之正犯高度行
    為所吸收，是被告與其他恐嚇取財犯罪集團成員間，有間接
    之聯絡，及行為分擔，要堪認定。被告辯稱其僅有幫助犯行
    而非正犯云云，要無足採。本案事證明確，被告犯行堪予認
    定。
三、論罪科刑：
  (一)按刑法第三百四十六條第一項之恐嚇取財罪，與同法第三百
    三十九條第一項之詐欺取財罪，二者之區別，在於前者係施
    用使人心生畏怖之恐嚇手段，致被害人心生畏懼，明知不應
    交付財物而交付，後者則係施用詐術手段，使人陷於錯誤，
    誤信為應交付財物而交付。惟上開之恐嚇手段，常以虛假之
    事實為內容，故有時亦不免含有詐欺之性質，倘含有詐欺性
    之恐嚇取財行為，足使人心生畏懼時，自應僅論以高度之恐
    嚇取財罪，殊無再適用詐欺取財罪之餘地。」最高法院八十
    四年度台上字第一九九三號判決意旨參照。是核被告所為係
    犯刑法第三百四十六條第一項之罪。公訴意旨原起訴被告所
    犯為，係犯刑法第三百三十九條第一項之詐欺取財及第三百
    四十六條條第一項之恐嚇取財之幫助罪，二者間為同一行為
    之想像競合關係，應從一重論以幫助恐嚇取財罪云云。惟詐
    欺取財與恐嚇取財罪間，具有高低度行為關係，參照前揭最
    高法院判決意旨僅論以高度之恐嚇取財罪已足，不再另論詐
    欺取財罪，已據公訴檢察官當庭陳明更正之；且被告之犯行
    已達正犯程度，已非幫助犯行，此於被告在本院審理中自白
    後，業經公訴檢察官當庭變更論罪法條，一併敘明。
  (二)被告與姓名年籍不詳之成年男子及其所屬恐嚇取財犯罪集團
    成員間，有犯意聯絡及行為分擔，為共同正犯。
  (三)被告前無犯罪紀錄，此有臺灣臺中地方法院檢察署刑案資料
    查註紀錄表及臺灣高等法院被告前案紀錄表附卷可稽，其因
    一時貪慾致罹刑章，參與犯罪行為不深，所得財物甚少，並
    據其於本院審理中自白，始得查悉其協助恐嚇取財犯罪集團
    臨櫃現款之正犯犯行，且被告自陳其未婚生子，獨力扶養三
    子，現工作每日收入六百元，經本院依職權查詢其戶籍資料
    結果，確實其未婚生子，育有三子女。是本件被告犯罪情輕
    法重，堪予憫恕，雖科以法定最低度之刑，猶嫌過重，爰依
    刑法第五十九條規定，減輕其刑。
  (四)爰審酌被告前無犯罪，而本件犯罪提供人頭帳戶予恐嚇取財
    犯罪集團作為恐嚇取財使用，增加檢警犯罪偵查之困難性，
    等同助長犯罪，而危害社會秩序，致被害人甲○○受恐嚇而
    匯款而生損害，被告於犯後終能坦然供承犯罪經過，並念及
    被告為單親家庭獨力扶養三子，且並未實際參與恐嚇取財之
    犯罪，責難性較小等一切情狀，量處如主文所示之刑，並諭
    知易科罰金之折算標準，以資懲儆。
據上論斷，應依刑事訴訟法第二百九十九條第一項前段，刑法第
二十八條、第三百四十六條第一項、第五十九條、第四十一條第
一項前段，刑法施行法第一條之一，判決如主文。
中    華    民    國    97    年    6     月    11    日
              刑事第三庭  審判長法  官  賴恭利
                                法  官  楊曉惠
                                法  官  陳思成
以上正本證明與原本無異。
如不服本判決，應於送達後十日內向本院提出上訴狀（須附繕
本），上訴於臺灣高等法院臺中分院。
上訴書如未敘述理由，應於上訴期間屆滿後20日內補提理由書於
本院。
                                書記官  孫立文
中    華    民    國    97    年    6     月    11    日
附錄論罪科刑法條
錄本案所犯法條全文
中華民國刑法第346條第1項：
意圖為自己或第三人不法之所有，以恐嚇使人將本人或第三人之
物交付者，處6月以上5年以下有期徒刑，得併科1千元以下罰金
。


司法院資訊處製作；財團法人民間司法改革基金會備份。
